ACORDAO-COMPLETO-2307941

ACÓRDÃO 457/2019 ATA 6/2019 - PLENÁRIO

VISTOS, relatados e discutidos estes autos que, no presente momento, tratam de embargos de declaração opostos pela OTC. DOC Organização Tecnologia e Custódia de Documentos Eireli e pelo então Ministério da Cultura em face do Acórdão 718/2018 proferido pelo Plenário do TCU, ao apreciar o processo de representação sobre possíveis irregularidades no Pregão Eletrônico 15/2017 destinado à contratação de serviços em acervo bibliográfico e arquivístico, por intermédio do registro de preços, possibilitando, então, a contratação da OTC. DOC - Organização, Tecnologia e Custódia de Documentos sob o valor total de R$ 32.952.400,00 com o excedente, assim, de 616% em relação à melhor proposta apresentada no certame;
ACORDAM os Ministros do Tribunal de Contas da União, reunidos em Sessão do Plenário, ante às razões expostas pelo Relator, em:
9.1 conhecer dos presentes embargos de declaração para, no mérito, rejeitá-los, nos termos do art. 34 da Lei nº 8.443, de 16 de julho de 1992; e
9.2 determinar que a unidade técnica envie a cópia do presente Acórdão ao ora embargante, para ciência, informando que a presente deliberação, acompanhada do Relatório e do Voto que a fundamenta, está disponível para a consulta no endereço www.tcu.gov.br/acordaos, além de esclarecer que, caso requerido, o TCU poderá fornecer as correspondentes cópias, em mídia impressa, aos interessados e aos responsáveis arrolados nestes autos.

Embargos de declaração opostos em face de decisão que determinou, entre outros, anulação do pregão eletrônico destinado à contratação de serviços em acervo bibliográfico e arquivístico, no âmbito do processo de representação.

então Ministério da Cultura.

3. Embargantes: OTC. DOC Organização Tecnologia e Custódia de Documentos - Eireli (CNPJ 04.361.968/0001-02) e então Ministério da Cultura.

13.1. Ministros presentes: José Mucio Monteiro (Presidente), Benjamin Zymler, Raimundo Carreiro, Ana Arraes e Bruno Dantas.
13.2. Ministros-Substitutos convocados: Augusto Sherman Cavalcanti, Marcos Bemquerer Costa e André Luís de Carvalho (Relator).

ACORDAO-COMPLETO-2589495

Acórdão 978/2023 - Plenário

ACORDAO-COMPLETO-2391202

Acórdão de Relação 16/2020 - Plenário

Acórdão de Relação

OTC.DOC Organização, Tecnologia e Custódia de Documentos Eireli

ANDRÉ DE CARVALHO

Ministro-Substituto André Luís de Carvalho.

Trata-se, no presente momento, de embargos de declaração opostos pela OTC. DOC Organização Tecnologia e Custódia de Documentos Eireli e pelo então Ministério da Cultura em face do Acórdão 718/2018 proferido pelo Plenário do TCU, ao apreciar o processo de representação sobre possíveis irregularidades no Pregão Eletrônico 15/2017 destinado à contratação de serviços em acervo bibliográfico e arquivístico, por intermédio do registro de preços, possibilitando, então, a contratação da OTC. DOC - Organização, Tecnologia e Custódia de Documentos sob o valor total de R$ 32.952.400,00 com o excedente, assim, de 616% em relação à melhor proposta apresentada no certame.
2.	Em suma, o aludido Acórdão 718/2018 foi proferido pelo Plenário do TCU nos seguintes termos:
	" (...)  9.1. conhecer da presente representação, com fulcro no art. 237, inciso VI, do RITCU, para, no mérito, considerá-la procedente; 
	9.2. determinar, nos termos do art. 71, IX, da Constituição de 1988 e do art. 45 da Lei 8.443, de 1992, que, no prazo de 15 (quinze) dias contados da ciência desta deliberação, o Ministério da Cultura adote as medidas cabíveis para resultar na efetiva anulação do Pregão Eletrônico 15/2017 e de todos os atos dele decorrentes; 
	9.3. determinar, nos termos do art. 45 da Lei 8.443, de 1992, que, nas futuras licitações, o Ministério da Cultura se abstenha de incorrer nas seguintes irregularidades: 9.3.1. adoção do mínimo de 50% do somatório da demanda de todos os participantes, como parâmetro para a fixação dos quantitativos mínimos exigidos para fins de comprovação de qualificação técnica, restringindo a competitividade do certame, com reflexos na economicidade do pregão e com ofensa ao art. 37, XXI, da Constituição de 1988 e ao art. 3º, § 1º, I, da Lei 8.666, de 1993; 
	9.3.2. pesquisa de preços com base unicamente na solicitação de 3 (três) propostas de fornecedores, com inobservância, assim, à orientação dada pela então IN 5/2014 do Ministério do Planejamento, Desenvolvimento e Gestão no sentido de que, na realização da pesquisa de preços com vistas à formulação do orçamento estimado, sejam priorizados os parâmetros disponíveis no Painel de Preços e as contratações similares realizadas pelos demais entes públicos, dando ênfase, principalmente, às anteriores contratações similares no próprio órgão ou entidade; 
	9.3.3. exigência de declaração dos responsáveis técnicos pela empresa, como teria ocorrido, por exemplo, nos itens 9.7.2 e 9.7.3 do edital do Pregão Eletrônico 15/2017, de modo incompatível com o modelo de contratação previsto, já que poderia dar origem a diversos contratos com o órgão gerenciador, com os participantes e até mesmo com eventuais não-participantes, inviabilizando o desempenho das atividades a eles atribuídas pelo instrumento convocatório;
	9.3.4. ausência de parcelamento do objeto, separando os serviços inerentes à área de arquivologia daqueles relativos à área de biblioteconomia, com vistas ao melhor aproveitamento das condições do mercado e à ampliação da competividade, devendo registrar as justificativas para a eventual impossibilidade dessa medida nos autos do correspondente procedimento licitatório; 
	9.3.5. aceitação de participações e adesões em licitações destinadas a registro de preços, sem considerar, principalmente, o modelo de licitação escolhido e as peculiaridades para a execução dos serviços em cada instituição federal; 
	9.3.6. ausência de avaliação sobre a manutenção das exigências de comprovação referentes à qualificação técnico-profissional, a exemplo do ocorrido nos itens 9.7.2 e 9.7.3 do edital do Pregão Eletrônico 15/2017, ofendendo o art. 30, § 6º, da Lei 8.666, de 1993; 
	9.4. determinar que, no prazo de 20 (vinte) dias contados da ciência desta deliberação, o Ministério da Cultura adote as seguintes medidas: 
	9.4.1. apresente ao TCU as informações sobre a anulação do Pregão Eletrônico 15/2017, acompanhadas dos correspondentes elementos comprobatórios, em cumprimento ao item 9.2 deste Acórdão;
	9.4.2. informe o TCU sobre os serviços em execução e já executados em relação ao Contrato 19/2017 (decorrente do referido Pregão Eletrônico 15/2017) , encaminhando as cópias de todos os correspondentes documentos comprobatórios; 
	9.4.3. apresente ao TCU as informações sobre a eventual adesão, ou não, de outros órgãos e entes públicos à ata de registro de preços resultante do referido Pregão Eletrônico 15/2017, encaminhando as cópias de todos os correspondentes documentos comprobatórios; 
	9.4.4. informe o TCU sobre o eventual estudo para a realização novo certame com vistas à substituição ou ao prosseguimento do aludido Pregão Eletrônico 15/2017 com a adoção de objeto idêntico, assemelhado ou semelhante; 
	9.5. determinar, nos termos do art. 157 do RITCU, que, no prazo de até 90 (noventa) dias, a unidade técnica promova a diligência junto ao Ministério do Planejamento, Desenvolvimento e Gestão, além do eventual levantamento no âmbito da própria Selog, com vistas a obter informações completas e detalhadas sobre os dispêndios orçamentários anuais efetuados em cada órgão e entidade federal nos últimos 10 (dez) exercícios financeiros, evidenciando os valores empenhados, liquidados e pagos, além da eventual inscrição em restos a pagar, na aludida gestão de acervo bibliográfico e arquivístico no âmbito de toda a administração direta e indireta federal, com a evidenciação, ainda, dos dispêndios com as subsequentes locações de salas ou mesmo de prédios para o armazenamento ou a guarda de todo o correspondente material, entre outras despesas públicas correlatas; devendo, a partir daí, a unidade técnica analisar as referidas informações e, por intermédio da Segecex, submeter a subsequente proposta de específica ação de controle ao Ministro-Relator; 
	9.6. determinar, nos termos do art. 8º da Lei 8.443, de 1992, que, diante dos indícios de sobrepreço e superfaturamento na parcial execução do contrato resultante do aludido Pregão Eletrônico 15/2017, além da inusitada condução de dois procedimentos licitatórios para a aquisição de serviços similares com preços distintos no bojo do Pregão 15/2017 e do Pregão 7/2016, o Ministério da Cultura promova a devida instauração de tomada de contas especial (TCE) com o intuito de identificar os responsáveis e de quantificar o correspondente dano ao erário, devendo informar o TCU sobre os atos de identificação de todos os aludidos responsáveis e de quantificação do referido dano ao erário, no prazo de até 45 (quarenta e cinco) dias contados da ciência desta deliberação, além de informar o efetivo resultado da conclusão da aludida TCE, no prazo de até 150 (cento e cinquenta) dias contados da ciência desta deliberação;
	9.7. determinar que, no prazo de 20 (vinte) dias contados da ciência desta deliberação, o Ministério do Trabalho e o Instituto Nacional de Colonização e Reforma Agrária - Incra adotem as seguintes medidas:
	9.7.1. apresentem ao TCU as informações sobre o eventual prosseguimento, ou não, na respectiva participação junto à ata de registro de preços resultante do referido Pregão Eletrônico 15/2017, encaminhando as cópias de todos os correspondentes documentos comprobatórios; 
	9.7.2. informem o TCU sobre os eventuais serviços em execução e já executados a partir do possível contrato resultante do referido Pregão Eletrônico 15/2017, encaminhando as cópias de todos os correspondentes documentos comprobatórios; 
	9.8. determinar que a Selog adote as seguintes medidas: 
	9.8.1. envie a cópia deste Acórdão ao Ministério do Trabalho e ao Instituto Nacional de Colonização e Reforma Agrária - Incra, salientando que o referido Pregão Eletrônico 15/2017 deve restar anulado pelo item 9.2 deste Acórdão, para ciência e eventuais providências, sem prejuízo de informar que a presente deliberação, acompanhada do Relatório e do Voto que a fundamenta, está disponível para a consulta no endereço www.tcu.gov.br/acordaos, de tal sorte que, se requerido, o TCU poderá fornecer as correspondentes cópias, em mídia impressa, aos interessados e aos responsáveis arrolados nestes autos; 
	9.8.2. envie a cópia deste Acórdão ao Ministério da Cultura e à OTC.Doc Organização, Tecnologia e Custódia de Documentos, para ciência e eventuais providências, sem prejuízo de informar que a presente deliberação, acompanhada do Relatório e do Voto que a fundamenta, está disponível para a consulta no endereço www.tcu.gov.br/acordaos, de tal sorte que, se requerido, o TCU poderá fornecer as correspondentes cópias, em mídia impressa, aos interessados e aos responsáveis arrolados nestes autos; 
	9.8.3. promova, nos termos dos arts. 157 e 250 do RITCU, a audiência dos gestores do Ministério da Cultura responsáveis pelas falhas condução do referido Pregão Eletrônico 15/2017, após submeter a correspondente proposta de audiência ao Ministro-Relator, no prazo de até 30 (trinta) dias contados da ciência desta deliberação; e 
	9.8.4. promova o monitoramento das determinações prolatadas pelos itens 9.2, 9.4, 9.5, 9.6 e 9.7 deste Acórdão, dispensando a unidade técnica de promover o monitoramento da determinação proferida pelo item 9.3 deste Acórdão."
3.	Inconformados, a OTC. DOC Organização Tecnologia e Custódia de Documentos - Eireli e o então Ministério da Cultura opuseram os seus embargos à Peça 53 e 57, respectivamente, sob o pretexto de o referido Acórdão 718/2018 padecer de supostas contradições, omissões e obscuridades em relação a elementos doutrinários, normativos e jurisprudenciais tendentes a desqualificar os então atos dos ora embargantes como grave infração à norma legal ou regulamentar, tendo os ora embargantes requerido, enfim, o recebimento dos presentes embargos, com efeitos modificativos, para, no mérito, reformar o aludido Acórdão 718/2018-TCU-Plenário.
É o Relatório.

8.1. Patrícia Alvares de Azevedo Oliveira, entre outros, representando o então Ministério da Cultura; 
8.2. Henrique Gustavo Ribeiro Jácome (OAB-DF/17.354), entre outros, representando a OTC. DOC Organização Tecnologia e Custódia de Documentos - Eireli.

Não atuou.

EMBARGOS DE DECLARAÇÃO. REPRESENTAÇÃO. AUSÊNCIA DE OMISSÃO, OBSCURIDADE OU CONTRADIÇÃO NO ACÓRDÃO. CONHECIMENTO. REJEIÇÃO.

REPRESENTAÇÃO (REPR)

Secretaria de Controle Externo de Aquisições Logísticas (Selog).

Trata-se, no presente momento, de embargos de declaração opostos pela OTC. DOC Organização Tecnologia e Custódia de Documentos Eireli e pelo então Ministério da Cultura em face do Acórdão 718/2018 proferido pelo Plenário do TCU, ao apreciar o processo de representação sobre possíveis irregularidades no Pregão Eletrônico 15/2017 destinado à contratação de serviços em acervo bibliográfico e arquivístico, por intermédio do registro de preços, possibilitando, então, a contratação da OTC. DOC - Organização, Tecnologia e Custódia de Documentos sob o valor total de R$ 32.952.400,00 com o excedente, assim, de 616% em relação à melhor proposta apresentada no certame.
2.	Entendo, preliminarmente, que os presentes embargos devem ser conhecidos pelo TCU, por atenderem aos requisitos legais e regimentais de admissibilidade.
3.	De todo modo, no mérito, os embargos devem ser rejeitados, pelas razões a seguir expostas.
4.	Em síntese, a ora embargante (OTC. DOC Organização Tecnologia e Custódia de Documentos - Eireli) suscitou que o referido Acórdão 718/2018-TCU-Plenário padeceria de supostas contradições e omissões em relação a elementos doutrinários, normativos e jurisprudenciais do TCU, do TRF-1 e do TJDFT tendentes a desqualificar os então atos do ora embargante como grave infração à norma legal ou regulamentar, apontando, para tanto, que:
	(i) sobressairia a contradição, ao atribuir o motivo da desclassificação das demais licitantes às exigências do edital, apontando-as como causa de restrição à competitividade no certame, além do superfaturamento; 
	(ii) sobressairia a contradição a partir da análise do critério mínimo para a qualificação técnico-profissional em face da Portaria TCU nº 128, de 2014, pois o referido acórdão teria concluído que as exigências de comprovação para a referida qualificação teriam ocorrido de forma aleatória, desconsiderando a relevância particular de cada órgão (gerenciador e caronas) ; 
	(iii) sobressairia a omissão a partir da análise dos critérios adotados pelo edital para a pesquisa de preços em face da IN MPOG nº 3, de 2017, ao afirmar que a pesquisa de preços teria sido realizada com apenas três fornecedores, não verificando que o órgão licitante também teria realizado as pesquisas no então Painel de Preços do Portal do Ministério do Planejamento, além das contratações similares em outros entes públicos; 
	(iv) sobressairia a contradição, ao concluir pelo superfaturamento, tanto no orçamento, quanto na proposta final, pois o referido acórdão teria comparado a oferta final do aludido pregão com os contratos do MDIC e do MPF-SC, sem utilizar a metodologia prevista na IN MPOG nº 3, de 2017; 
	(v) sobressairia a omissão, ao não verificar a similaridade dos serviços e dos itens licitados pelo então Ministério da Cultura com os itens dos editais nos pregões comparados (MDIC e MPF/SC) , já que esses editais contemplariam os menos itens de serviço; 
	(vi) sobressairia a omissão na análise da planilha de referência anexada aos autos, já que comprovaria o valor final da licitação em estimativa condizente com o preço de mercado; 
	(vii) sobressairiam a contradição e a omissão na determinação sobre o fracionamento do objeto licitado, com o entendimento do art. 23, § 1º, da Lei de Licitações, já que a própria triagem documental se configuraria como objeto do contrato, e não como serviço gratuito à disposição dos licitantes; 
	(viii) sobressairia a contradição no referido acórdão, ao concluir que a exigência editalícia para a comprovação da qualificação profissional seria exacerbada, pois essa exigência estaria de acordo com os arts. 13, § 3º, e 30, II, da Lei de Licitações.
5.	 Nos seus embargos, o então Ministério da Cultura alegou a suposta ocorrência de contradições, omissões e obscuridades, aduzindo, para tanto, que:
	(i) sobressairia a contradição nos itens 9.2 e 9.4.4 do referido acórdão, pois o item 9.2 teria determinado que o então Ministério da Cultura tomasse as medidas necessárias para que o Pregão Eletrônico 15/2017 fosse anulado, ao passo que o item 9.4.4, teria determinado que o referido ministério informasse sobre o eventual estudo para a realização de novo certame com vistas à substituição ou ao prosseguimento do referido pregão eletrônico, não restando claro como poderia se compatibilizar o eventual estudo para o prosseguimento do Pregão Eletrônico n° 15/2017 ante a determinação da anulação desse pregão;
	(ii) sobressairia a contradição no item 7 do voto e no item 9.2 do referido acórdão, pois, no item 7 do voto, teria sido incorporado o parecer da Selog às razões de decidir, mas, no item 9.2 do acórdão, teria sido retirado a parte final do item "b" da proposta de encaminhamento sugerida pela aludida unidade técnica, não restando claro se teria restado acolhida, ou não, a referida proposta;
	(iii) sobressairiam a contradição, a omissão e a obscuridade no item 9.3.1 do referido acórdão, pois não haveria elementos suficientes para inferir os parâmetros razoáveis para a fixação dos quantitativos mínimos exigíveis das licitantes, para fins de comprovação da qualificação técnica, no caso do registro de preços para prestação de serviços com diversos participantes ou com a participação apenas do órgão gerenciador, já que, no sistema de registro de preços, nem sempre se contratará todo o objeto previsto, salientando, também, que não haveria elementos suficientes para inferir a forma de a administração comprovar que essas exigências não feririam a competitividade do certame a fim de resguardar o  binômio competitividade e segurança da contratação;
	(iv) sobressairiam a contradição, a omissão e a obscuridade no item 9.3.4 do acórdão, o ao apontar que o então Ministério da Cultura não teria apresentado os argumentos suficientes para o não parcelamento do objeto, apesar de o item 1.6 do termo de referência já ter justificado essa conduta, por se tratar de massa documental única;
	(v) sobressairiam a contradição, a omissão e a obscuridade no item 9.6 do acórdão, ao determinar a instauração de TCE, pois não teria ficado clara a lista de contratações para a análise de superfaturamento, com o dano ao erário, já que, guardando a similaridade com o objeto do Pregão Eletrônico n° 15/2017, a única contratação utilizada pela Selog seria o do próprio Ministério da Cultura (Contrato n° 213/2016) , não havendo, ainda, a indicação dos procedimentos a serem adotados, quando a descrição do serviço no contrato não contemplar todos os serviços, além da indicação dos parâmetros utilizados diante da inexistência de planilha de formação de preços;
	(vi) sobressairiam a contradição, a omissão e a obscuridade, ao não indicar o procedimento a ser adotado, quando houver apenas uma contratação no sentido de ela ser utilizada unicamente ou de uso do orçamento estimativo ou, ainda, no de envolver os potenciais fornecedores, para a eventual contratação pela administração pública com objeto semelhante.
6.	Ocorre, no entanto, que todos esses supostos vícios se relacionariam, na verdade, com a mera tentativa de rediscussão de mérito do feito, a despeito de os embargos não se constituírem como a via adequada para essa finalidade.
7.	Em sintonia, aliás, com o entendimento do STJ no bojo dos Edcl Resp 351490 (DJ 23/09/2002) , a estreita via dos embargos declaratórios destina-se a expungir, da deliberação embargada, os vícios inerentes à contradição, à obscuridade e à omissão, caracterizando-se essa falha como "aquela advinda do próprio julgado e prejudicial à compreensão da causa, e não aquela que entenda o embargante, ainda mais como meio transverso a impugnar os fundamentos da decisão recorrida".
8.	Por essa linha, no seu Curso Didático - Direito Processual Civil (Lumen Iuris, 11ª Ed., p. 516) , Elpídio Donizetti anotou que: "Há obscuridade quando a redação da decisão não é suficientemente clara, dificultando sua compreensão ou interpretação; ocorre contradição se o julgado apresenta proposições inconciliáveis, tornando incerto o provimento jurisdicional; e, por fim, há omissão nos casos em que determinada questão ou ponto controvertido deveria ser apreciado pelo órgão julgador, mas não o foi".
9.	Os embargos devem ser manejados, então, para corrigir a eventual obscuridade, omissão ou contradição nas deliberações do TCU, mas não para proporcionar o novo julgamento das questões já debatidas nos autos, como pretendem fazer os ora embargantes, e, assim, devem servir apenas para esclarecer, interpretar ou completar o pronunciamento anteriormente emitido pelo Tribunal, em benefício da sua melhor compreensão ou inteireza (v. g.: Acórdão 434/2018-TCU-Plenário, entre outros) ; ficando evidente, todavia, que, no presente caso concreto, os ora embargantes buscaram indevidamente apenas rediscutir o mérito do feito.
10.	Bem se sabe que a aludida contradição inerente ao cabimento dos embargos decorreria apenas da eventual incongruência entre a fundamentação e a conclusão do acórdão, ao passo que a suscitada omissão ocorreria apenas no caso de não haver a expressa manifestação sobre algum relevante fundamento de fato ou de direito, de tal sorte que, como a fundamentação do referido acórdão está em perfeita harmonia com a correspondente conclusão, tendo sido enfrentados todos os relevantes fundamentos fáticos e jurídicos, o aludido Acórdão 718/2018 não padece dos supostos vícios.
11.	Em homenagem, contudo, ao devido processo legal, os ora embargantes poderão porventura manejar os recursos legalmente cabíveis para a efetiva rediscussão de mérito do feito, sem a presente restrição imposta pela estreita via dos embargos de declaração.
12.	Entendo, portanto, que o TCU deve conhecer dos presentes embargos para, no mérito, rejeitá-los.
	Ante o exposto, voto pela prolação do Acórdão ora submetido a este Colegiado.
	
TCU, Sala das Sessões Ministro Luciano Brandão Alves de Souza, em 27 de fevereiro de 2019.
Ministro-Substituto ANDRÉ LUÍS DE CARVALHO 
Relator